【裁判字號】    92,上易,2097
【裁判日期】    920910
【裁判案由】    恐嚇等
【裁判全文】
臺灣高等法院刑事判決                          九十二年度上易字第二九七號
    上  訴  人
    即  被  告  甲  ○
右上訴人因恐嚇等案件，不服臺灣基隆地方法院九十一年度訴字第六八三號，中華民
國九十二年六月二十四日第一審判決（起訴案號：臺灣基隆地方法院檢察署九十一年
度偵字第二八二八號）提起上訴，本院判決如左：
    主  文
原判決撤銷。
甲○共同乘他人急迫，貨以金錢，而取得與原本顯不相當之重利，處有期徒刑月，
如易科罰金，以佰元折算壹日。
    事  實
一、緣自稱「陳國」之不詳真實姓名之成年男子，在中國時報廣告欄刊登貸款廣告，
    並留下0000000000號行動電話以供聯絡，招徠需款孔急之不特定人。
    嗣於民國（下同）九十一年七月三日下午四、五時許，乙○○因缺錢急用，經見
    該則廣告後，乃撥打上開行動電話洽談借款事宜。甲○曾犯殺人未遂、妨害自由
    、竊盜、公共危險、妨害兵役等罪及違反麻醉藥品管理條例，均經法院判處罪刑
    確定，現仍假釋中，竟與「陳國」共同基於重利之犯意聯絡，乘乙○○急迫，同
    意貸以金錢，並約定借新台幣（下同）三萬元，以十天為一期，利息為九千元〔
    採預繳（扣）方式〕（相當月息九十分），且復向乙○○拿取其國民
    口名簿影本及所簽具之商業本票一紙以供擔保，始在基隆市○○路與劉銘傳路口
    交付二萬一千元予乙○○。俟九十一年七月十二日上午十一時許，由「陳國」在
    同地點向乙○○收取九千元利息。其後乙○○本應於同年月二十二日再給付九千
    元利息，然因其沒錢，而改於翌（二十三）日下午四時許，由甲○與「陳國」在
    基隆市○○路中華電信基隆營運處門口向乙○○先收取五千元利息，而取得與原
    本顯不相當之重利。惟因乙○○實無力再行籌措款項繳付，甲○、「陳國」即陸
    續要求乙○○必須在當月二十五日晚上七時前返還所積欠本息。嗣至上開時日，
    乙○○乃報警處理，並帶同警方前往約定取款之基隆市○○路中華電信基隆營運
    處而當場查獲甲○，始查悉上情。
二、案經基隆市警察局第三分局報請台灣基隆地方法院檢察署檢察官偵查起訴。
    理  由
一、訊據上訴人即被告甲○固坦承其曾於九十一年七月三日、二十三日與乙○○碰面
    ，及同年月二十五日晚上七時許前往基隆市○○路中華電信基隆營運處，嗣為警
    逮捕之事實，惟矢口否認有重利之犯行，並辯稱：渠從未打電話給乙○○，與乙
    ○○碰面是因渠向「陳國」借錢，因而順便與「陳國」同去乙○○處。九十一年
    七月二十五日亦為「陳國」約渠在中華電信基隆營運處前見面云云。
二、惟查：
    (一)右揭事實，業據證人乙○○於警、偵訊及原審調查時指證歷歷，並有中國時報
      廣告版之剪報影本一紙附卷可稽（見基隆市警察局刑事案卷第十八頁背面），
      則該借款三萬元，以十天為一期，每期利息九千元，實付二萬一千元；再於九
      十一年七月十二日、二十三日向乙○○收取各期利息九千元、五千元（原應於
      二十二日給付利息九千元，因乙○○已沒錢，乃延至翌日先給付五千元），換
      算月息為百分之九十，全年利率則高達百分之一千零八十，顯逾民法所規定最
      高利率年息百分之二十之限制達五十四倍之多，足徵借款人乙○○確因迫切要
      用錢，始高利向被告甲○與「陳國」告貸款項無訛，且渠等復已向乙○○收取
      與原本顯不相當之重利，亦至灼無疑。
    (二)被告甲○雖於法院審訊時辯稱：渠從未打電話給乙○○，與乙○○碰面是因渠
      向「陳國」借錢，因而順便與「陳國」同去乙○○處。九十一年七月二十五日
      亦為「陳國」約渠在中華電信基隆營運處前見面。渠沒有從事重利行為云云。
      然查，證人乙○○於偵查中即指明：「我是看報紙打0000000000，
      自稱陳先生男子接電話．．．，過了約二十分鐘，陳先生和被告一起到我家叫
      我劉小姐，我出來說這是我家，我有工作．．．，他們答應要借我三萬元，但
      我拿到二萬一千元，他們是用紅色轎車先載我去文具店影印
      ，並要求我簽一張本票．．．才將錢交給我。二人說十天一期，利息九千元。
      ．．．貸款後，我七月十二日上午十一點在仁愛路、劉銘傳路口以九千元利息
      給陳先生．．．，第二次原本在二十二日還利息，但當天我沒錢，二十三日下
      午四點左右，在中華電信門口，我拿五千元給二人。．．．二十五日早上，第
      一、二通打到我家電話，陳先生打的，後來被告有打．．．說不要讓我延了，
      叫我把本金及利息，在晚上六、七點拿到中華電信（見偵查卷第二五頁背面至
      第二六頁）」；於原審調查時復稱：「看過甲○和陳先生，我要向他借錢，他
      們二人一起到我家，所以認識。．．．我媽媽跑路，欠錢急需用錢，所以向他
      們借錢。．．．七月三日先打電話給他們。．．．他們二人到我家，看我家情
      形說可以借錢，要我去車子簽本票、戶口名簿影印給他們，我當時借三萬，實
      拿二萬一，利息九千元．．」（見原審卷第三四至三六頁）等語，顯然指述被
      告甲○明知而參與本件重利貸放之過程。另徵以被告甲○於警、偵訊及法院審
      訊時均坦承：渠確曾於證人乙○○前指時、地，偕同「陳國」與乙○○見面二
      次，且於九十一年七月二十五日晚上七時許前往基隆市○○路中華電信基隆營
      運處，嗣為警逮捕之事實，而證人即現場執勤之警員潘和榮、任順廣於原審訊
      問時亦結證稱：渠等依被害人乙○○報案及現場指認，當場在其約定之時間、
      處所逮捕被告等情（見原審卷第七五頁、第八七頁），則被告甲○恰如其時出
      現在初始借貸、繳息及催討本息之場合，益見其確有參與本件重利之犯行甚明
      。又被告甲○雖辯解稱：因渠向「陳國」借錢而前往云云，然考其於警訊中先
      係供稱：「因為我朋友之前有事要與她（指乙○○）處理，叫我陪同他去，我
      才見過她。．．．我是知道我朋友「陳國」跟她有金錢糾紛」（見基隆市警察
      局刑事案卷第四、五頁）；於偵查初訊中亦供稱：「我朋友「陳國」，他打電
      話給我，叫我去基市電信局門口等他，沒有說要做何事，警察一來就將我帶走
      。．．．我在送貨，我本來想向「陳國」借錢做生意，但未談攏」云云（見偵
      查卷第十二頁背面、第十三頁）；嗣至偵查複訊時始改稱：「七月二十五日下
      午六點半來基隆找朋友「陳國」，約我在電信局門口碰面，我要向他借三萬元
      ，我正在等待，警察過來帶我走。．．．（在何處見過乙○○？）大約七月半
      ，在「陳國」車上看到乙○○，陳約我要去辦信用貸款．．．，第二次是七月
      底，陳又叫我來基隆辦信用貸款」云云（見偵查卷第二０頁背面、第二一頁背
      面），兩者間顯有重大歧異，已難採信。而衡以若確如被告於偵查複訊中所供
      述，其與「陳國」間僅有借貸關係，且「陳國」者亦以重利貸放予伊（參偵查
      卷第二一頁正、背面），則被告甲○豈可能在警、偵訊中未予檢舉，反均以「
      朋友」相稱？又此焉可能如此適巧地在被告甲○申請信貸時，均同為證人乙○
      ○以電話洽談借貸（具臨時突發性）及該收息、催討本息之日而在場？況本院
      再稽核被告甲○所自承持用之0000000000號行動電話，與「陳國」
      持用之0000000000、0000000000號行動電話（參原審卷
      第二四至二五頁）間，自九十一年七月三日起至同年月二十五日止，往來通話
      頻繁，而系爭借貸、繳息之日，亦均有聯絡，又考其通訊之基地台地址亦大多
      在基隆地區，此有前開電話之雙向通聯紀錄存卷可按（見偵查卷第五０至七五
      頁），堪見被告甲○與「陳國」者往來密切，且其率皆於基隆地區活動，益徵
      被告甲○前於偵查複訊所辯稱：其與「陳國」間僅有借貸關係，除借、還款外
      ，很少來基隆找「陳國」云云（參偵查卷第二一頁），顯屬虛妄。凡上，足認
      被告甲○與「陳國」經常性地在基隆地區活動，且在乙○○因一時急迫而借款
      時，其仍能即偕同「陳國」前往乙○○住處高利貸放款項。復或與「陳國」同
      行，或單獨到達約定繳息、索討本息之處所收取款項，並經乙○○報警而遭逮
      捕，是以被告甲○與「陳國」就本件重利犯行間，顯有犯意之聯絡及行為之分
      擔，實堪認定。至證人乙○○雖於警訊中，誤將陳先生指認為被告甲○，然此
      經偵、審程序，陳先生應係「陳國」者，而非被告，業據證人乙○○及被告甲
      ○陳明在卷，且被告甲○亦不否認其確於證人乙○○所指約定時、地，曾偕同
      「陳國」前往，故此部分瑕疵，尚不影響本案事實之認定，附此敘明。
    綜上所述，被告上開所辯，核屬卸責之詞，不足採信。本件事證明確，其犯行堪
    以認定，應依法論科。
三、核被告所為，係犯刑法第三百四十四條之重利罪。被告與自稱「陳國」之不詳姓
    名成年男子間，有犯意之聯絡及行為之分擔，為共同正犯。
四、原審以被告重利之犯罪事證明確，予以論罪科刑，固非無見。惟查：(1)被告甲○
    堅決否認知悉「陳國」刊登貸款廣告之情，而卷內亦乏積極證據足證被告甲○涉
    及此，故應認被告甲○與「陳國」共同為之者，僅限於本件重利貸放予乙○○，
    是以原審判決事實欄之記載，易使人誤解被告甲○就「陳國」刊登貸款廣告行為
    ，與「陳國」亦有犯意聯絡及行為分擔，容有未洽；(2)證人乙○○因缺錢急用，
    被告與「陳國」即乘此急迫情狀，重利貸放金錢予乙○○，故此間僅有一個重利
    犯行，嗣後被告等雖向乙○○先後收取三次利息（含借貸之初，先期扣除利息）
    ，惟此僅屬同一重利之結果，尚難執此切割而認有三次重利貸放之行為，是原審
    判決認應成立重利罪之連續犯，於法亦有未合。被告上訴意旨否認犯罪，雖無可
    取，惟原判決既有上開可議，仍應由本院將原判決撤銷改判，爰審酌被告有如事
    實欄所載犯罪紀錄，現仍假釋中，此有本院被告全國前案紀錄表在卷可憑，足徵
    其素行不良，此次又以重利剝削他人，造成被害人心理上莫大之壓力，及其犯罪
    後猶飾詞否認犯罪，毫無悔意等一切情狀，量處如主文第二項所示之刑，並諭知
    易科罰金之折算標準，以示懲儆。至扣案之空白本票二紙及行動電話二支，既非
    違禁物，亦不能證明係直接供本案犯罪所用之物，爰不併予諭知沒收，併此明
    。
五、公訴意旨另以：被告甲○與「陳國」於九十一年七月二十三日，意圖為自己不法
    之所有，並基於恐嚇取財之犯意聯絡，由甲○以：若不於同年月二十五日晚上七
    時前交付七千元，便要讓妳吃不下、睡不著等語向乙○○恐嚇取財，致其心生畏
    懼。至二十五日下午五時多，甲○又撥打乙○○0000000000號行動電
    話問其是否已將錢準備好，乙○○表示只有三千元，甲○與「陳國」便口出穢言
    嚇稱：若屆時沒讓其拿到七千元，便要至乙○○家中砸毀物品，叫乙○○小心一
    點，試試看等語，並命乙○○屆時連同本金三萬元一起送至基隆路市○○路中華
    電信基隆營運處清償，嗣因乙○○報警處理而不遂，因認甲○另涉犯刑法第三百
    四十六條第三項、第一項之恐嚇取財未遂罪嫌云云。然訊據被告甲○則堅決否認
    有此恐嚇取財未遂之犯行，經查：
    (一)刑法第三百四十六條第一項之恐嚇取財罪，係以意圖為自己或第三人不法所有
      為構成要件之一。查證人乙○○所述前開七千元，係於借款時，約定到期日未
      還，每日利上加利之結果（見基隆市警察局刑事案卷第十頁至十一頁），而被
      告甲○與「陳國」係基於重利之犯意而行貸放，已如前述，則其向乙○○索討
      所積欠約定之利息，其主觀上即難認有不法所有之意圖，而仍不能成立恐嚇取
      財罪。
    (二)另觀諸證人乙○○雖於警、偵訊及原審審理時均指述有人撥打電話恐嚇以索討
      本息云云，然考其陳述前後互異，況參酌證人乙○○於原審訊問時已指明：恐
      嚇的是陳先生（即「陳國」）等語（見原審卷第三六頁），實難憑此前後不一
      之片面指證，遽為被告甲○不利之認定。此外，復查無其他積極事證足以證明
      被告甲○確有恐嚇取財未遂之犯行，自屬不能證明被告此部分犯罪，惟公訴人
      既認此部分與前揭論罪科刑部分，有牽連犯之裁判上一罪關係，爰不另為無罪
      之諭知。
據上論斷，應依刑事訴訟法第三百六十九條第一項前段、第三百六十四條、第二百九
十九條第一項前段，刑法第二十八條、第三百四十四條、第四十一條第一項、罰金罰
鍰提高標準條例第一條前段、第二條，判決如主文。
本案經檢察官劉斐玲到庭執行職務。
中      華      民      國    九十二    年      九      月      十      日
                              臺灣高等法院刑事第十五庭
                                  審判長法  官  房  阿  生
                                        法  官  蔡  光  治
                                        法  官  雷  元  結
右正本證明與原本無異。
不得上訴。
                                        書記官  黃  德  煌
中      華      民      國    九十二    年      九      月     十二     日
附錄：本判決論罪科刑法條全文
中華民國刑法第三百四十四條（重利罪）
乘他人急迫、輕率或無經驗，貸以金錢或其他物品，而取得與原本顯不相當之重利者
，處一年以下有期徒刑、拘役或科或併科一千元以下罰金。


司法院資訊處製作；財團法人民間司法改革基金會備份。
